【裁判字號】    88,訴,2016
【裁判日期】    891115
【裁判案由】    貪污治罪條例
【裁判全文】
臺灣臺中地方法院刑事判決                        八十八年度訴字第二一六號
    公  訴  人  臺灣台中地方法院檢察署檢察官
    被      告  丙○○
    選任辯護人  蘇顯騰
    被      告  甲○○
                丁○○
                乙○○
    右三人共同
    選任辯護人  李慶松
                黃文皇
右列被告因貪污治罪條例等案件，經檢察官提起公訴（八十八年度偵字第一六一五四
號），本院判決如左：
    主  文
乙○○連續從事業務之人，明知為不實之事項，而登載於其業務上作成之文書，足以
生損害於公眾及他人，處有期徒刑陸月，如易科罰金，以參佰元折算壹日。
丙○○、甲○○、丁○○均無罪。
    事  實
一、乙○○係台中縣沙鹿鎮○○路一一七號「光田綜合醫院」（下稱光田醫院）家庭
    醫學科醫師，負責該醫院外籍勞工之健康檢查，為從事醫療業務之人。因有雇主
    陳明同聘僱之外籍勞工「LORINA A MANIGBAS」、雇主陳滿賢（起訴書誤載為陳
    滿貫）聘僱之外籍勞工「SALVADOR EVANGELINE MANUEL」，雇主黃秀香聘僱之外
    籍勞工「ALAP VILMA A」，雇主長風工業股份有限公司聘僱之外籍勞工「ESGUER
    -RA EFREN JRBAUTISTA」等四人，在該醫院第一次體檢均檢出糞便中含阿米巴病
    菌，然該四名外籍勞工卻未依行政院衛生署於八十三年九月九日衛署防字第八三
    ０五三三二０號函所附「外籍勞工健康檢查之糞便檢體採樣作業要點」及「外籍
    勞工腸內寄生蟲糞便檢查標準作業規範」之規定，至光田醫院接受門診治療並限
    期到院複檢，而係由該院逕行開立處方，並附用藥說明及糞便盒而寄送至各該外
    籍勞工工作之處所，且於用藥說明記載「附上糞便盒，請在服藥完畢後，挖取花
    生米粒般大小之糞便入檢驗盒內」及「請寄健保卡及一五０元」。乙○○明知此
    四名外籍勞工未至光田醫院接受門診治療並辦理複檢，竟基於概括之犯意，先後
    於民國八十七年十二月二十一日、八十七年十二月二十二日、八十七年十二月二
    十八日、八十八年一月十八日，在台中縣沙鹿鎮○○路一一七號光田醫院內，指
    示院內不知情之護理人員以其名義在其業務上作成之診斷證明書「醫師囑言（現
    在病況）」欄內，分別在：
    (一)外籍勞工LORINA A MANIGBAS之診斷證明書記載：「該員於八十七年十二月三
      十一日來本院體檢，發現糞便中有人芽胞阿米巴，於八十八年一月十一日起至
      八十八年一月十八日止，來本院門診接受治療，經由家醫科對症治療後，複查
      糞便中並無發現蟲卵，宜門診追蹤」。
    (二)外籍勞工SALVADOR EVANGELIE MANUEL之診斷證明書記載：「該員於八十七年
      十一月三十日來本院體檢，發現糞便中有人芽胞阿米巴，於八十七年十二月十
      四日起至八十七年十二月二十一日止，來本院門診接受治療，經由家醫科對症
      治療後，複查糞便中並無發現蟲卵，宜門診追蹤」。
    (三)外籍勞工ALAP VILMA A之診斷證明書記載：「該員於八十七年十二月二日來本
      院體檢，發現糞便中有人芽胞阿米巴，於八十七年十二月十四日起至八十七年
      十二月二十一日止，來本院門診接受治療，經由家醫科對症治療後，複查糞便
      中並無發現蟲卵，宜門診追蹤」。
    (四)外籍勞工ESGUERRA EFREN JR BAUTISTA之診斷證明書記載：「該員於八十七年
      十二月二十六來本院體檢，發現糞便中有人芽胞阿米巴，於八十七年十二月二
      十一日起至八十七年十二月二十八日止，來本院門診接受治療，經由家醫科對
      症治療後，複查糞便中並無發現蟲卵，宜門診追蹤」。
    而連續將其明知為不實之事項，登載於其業務上作成之文書，足生損害於衛生主
    管機關對於外籍勞工健康檢查及防疫之正確性；亦足生損害於雇主對於所聘僱之
    外勞身體健康認識之正確性。
二、案經法務部調查局台中縣調查站移送臺灣臺中地方法院檢察署檢察官偵查起訴。
    理  由
壹、有罪部分：
  一、訊據被告乙○○對於其未依行政院衛生署於八十三年九月九日衛署防字第八三
      ０五三三二０號函所附「外籍勞工健康檢查之糞便檢體採樣作業要點」及「外
      籍勞工腸內寄生蟲糞便檢查標準作業規範」之規定，通知各該外勞接受門診治
      療並限期到院複檢」，即逕開立處方，附用藥說明及糞便盒寄送外勞，內囑服
      藥完畢後，自行挖取糞便寄回醫院健檢部辦理複檢，而指示不知情之醫院護理
      人員依外勞寄回糞便之檢體，在前述外勞之診斷證明書醫師囑言欄填寫診斷證
      明書等情節，均坦承不諱；核與光田醫院護理人員王秀滿、池秀慧、王秀美，
      外籍勞工雇主陳滿賢、黃秀香、長風工業股份有限公司負責人張令玤、陳明同
      ，外籍勞工「LORINA A MANIGBAS」、「SALVADOR EVANGELIE MANUEL」、「AL
      -AP VILMA A」、「ESGUERRA EFREN JRBAUTISTA」等人於調查員調查時及檢察
      官偵訊時所證述之情節相符；此外，復有診斷證明書四紙附卷可資佐證，足見
      被告乙○○之自白與事實相符。被告乙○○為家庭醫學科醫師，負責外籍勞工
      之身體健康檢查，為從事業務之人，對於衛生主管機關函知之外勞體檢相關規
      定，當然知之甚明，惟其竟於其業務上作成之外籍勞工診斷證明書上為不實之
      登載，自足以生損害於主管機關對於外籍勞工健康檢查及防疫之正確性，亦足
      生損害於雇主對於所聘僱之外勞身體健康認識之正確性，是事證明確，被告乙○○前開犯行，堪以認定。
  二、核被告乙○○所為，係犯刑法第二百十五條業務上文書登載不實罪。其利用不
      知情之護理人員在其業務上所作成之診斷證明書為不實之記載，為間接正犯。
      又其先後多次犯行，時間緊接，所犯構成要件相同，顯係基於概括之犯意反覆
      為之，為連續犯，應以一罪論，並加重其刑。爰審酌被告身為專業之醫師，竟
      未依衛生主管機關之相關規定辦理外勞體檢工作，對於國家防疫工作及國民之
      身體健康，實有重大不良影響，及其犯罪之目的、手段及犯罪後坦承犯行，態
      度尚佳等一切情狀，量處如主文所示之刑，並諭知易科罰金之折算之標準。
貳、無罪部分：
  一、公訴意旨另以：被告丙○○係台中縣衛生局第三課課長，主管台中縣轄之醫院
      管理事務，係依據法令從事公務之人員，被告甲○○係光田醫院院長，被告丁○○係光田醫院體檢部主任。被告丙○○於八十八年一月二十九日在台中縣衛
      生局執掌外勞業務之第二課簽辦光田醫院會稿中，得知光田醫院辦理外勞健檢
      複檢業務，未依「外籍勞工健康檢查之糞便檢體採樣作業要點」及「外籍勞工
      腸內寄生蟲糞便檢查標準作業規範」之規定，通知該外勞接受門診治療並限期
      到院複檢，而係逕行開立處方，附用藥說明及糞便盒寄送外勞，內囑服藥完畢
      後，自行挖取糞便及寄回醫院健檢部辦理複檢，而違反規定，擬簽准移請行政
      院衛生署檢疫總所及行政院勞工委員會，依「外勞健檢醫院之指定與撤銷注意
      事項」之規定，撤銷該醫院關於外勞健檢指定醫院之資格，竟因其與被告甲○○、丁○○存有私誼，意圖使光田醫院免受撤銷外勞健檢指定醫院資格，進而
      維持光田醫院該項業務每年約新台幣（以下同）三、四千萬元之利益，而與甲○○、丁○○本於犯意連絡，於當日（八十八年一月二十九日）授意丁○○取
      來光田醫院製發光醫體字第八八０００六八號函文附診斷證明書，未經該局收
      文程序而逕引以為據，會簽說明「根據該院提供外勞診斷證明書，是親自至醫
      院作複查，並非自行採集再寄至該院，所以未違反採檢程序」，呈台中縣衛生
      局長黃美娜，而隱匿該醫院違反規定經查證屬實之事實，間接圖利光田醫院。
      因認被告丙○○係犯貪污治罪條例第六條第一項第四款之圖利罪嫌，被告甲○○、丁○○與被告丙○○分別有犯意聯絡及行為分擔，依條例第三條之規定，
      應論以共犯，均依同條例第六條第一項第四款處斷。
  二、按犯罪事實應依證據認定之，無證據不得推定其犯罪事實。又不能證明被告犯
      罪，應諭知無罪之判決。刑事訴訟法第一百五十四條、第三百一條第一項前段
      ，分別定有明文。
  三、公訴意旨認被告丙○○、甲○○、丁○○共同涉犯貪污治罪條例第六條第一項
      第四款之罪嫌，無非係以：「(一)台中縣衛生局第二課承辦人陳宗祈於八十八年
      一月二十五日接獲檢舉，獲悉上情，並通知被告丁○○到該課說明，被告丁○○於八十八年一月二十七日向該課課長李淼龍坦承上情，業據證人李淼龍、陳
      宗祈證述無訛。而依被告丙○○會簽之內容觀之，其係故意隱匿光田醫院違規
      之事實，加以包庇，被告三人具非法圖利光田醫院之犯意，堪以認定。(二)被告
      丙○○得知台中縣衛生局第二課就該案續予追查，竟於八十八年一月二十九日
      以電話指導被告丁○○如何避重就輕應付調查，有通訊監察書及電話譯文一冊
      附卷可查，依該通訊內容，顯見被告三人基於共同犯意，從事上開違背法令規
      定之行為，而有共同圖利之等情」為其論據。訊據被告丙○○、甲○○、丁○○均堅決否認有公訴人所指之犯行，被告丙○○辯稱：其對於外勞體檢業務僅
      係會簽單位而非主辦單位，且其根據事實表示正確之意見，呈供上級參考，完
      全合法，又其並非外勞健檢業務之主管事務或監督事務之人，並不該當貪污治
      罪條例第六條第一項第四款之圖利罪嫌。被告甲○○辯稱：光田醫院乃其獨資
      之事業，其無從為本件圖利罪之主體。被告丁○○辯稱：其與被告丙○○電話
      交談之內容，係詢問丙○○關於林秀暖聘雇外籍勞工部份之意見，並無任何不
      法，更無任何圖利之犯行及犯意聯絡，至於陳明同聘雇之外勞健檢程序與規定
      不合部分，其並未爭執，被告丙○○亦未於電話中就該部分表示意見。又光田
      醫院如違反上開行政院衛生署之規定，非必遭撤銷外勞健檢醫院之指定，況被
      告丙○○為前揭會簽意見後，台中縣衛生局仍將光田醫院違反規定之情，移送
      檢疫總所及勞委會辦理，足認其與被告甲○○絕無圖利之不法犯意等語。
  四、本院查：
      (一)按外勞健檢醫院，具有下列情形之一者，本署得撤銷其指定：(四)健檢品質及
        實際作業流程，經檢測未達本署所訂標準，逾規定期限仍未改善者。行政院
        衛生署八十四年二月二十一日衛署防字第八四００八七０四號函公告「外勞
        健檢醫院之指定與撤銷注意事項」第五條第四款定有明文。
      (二)光田醫院經行政院衛生署指定為外勞健檢醫院，其健檢作業流程，自應依行
        政院衛生署所訂規定為之。光田醫院辦理外勞健檢流程，經台中縣衛生局查
        核結果未依行政院衛生署於八十三年九月九日衛署防字第八三０五三三二０
        號函所附「外籍勞工健康檢查之糞便檢體採樣作業要點」及「外籍勞工腸內
        寄生蟲糞便檢查標準作業規範」之規定辦理等情，已如上述。則參照上開行
        政院衛生署公告之「外勞健檢醫院之指定與撤銷注意事項」規定，應由衛生
        主管機關定期命其改進，如逾規定期限仍未改善者，行政院衛生署始得依上
        開注意事項第五條第四款之規定，撤銷其外勞健檢醫院之指定。由此以觀，
        被告丙○○於台中縣衛生局第二課八十八年一月二十八日簽呈會簽意見欄簽
        具「根據該院提供外勞診斷證明書，是親自至醫院作複查，並非自行採集再
        寄至該院，所以未違反採檢程序」之內容，自無導致行政院衛生署依「外勞
        健檢醫院之指定與撤銷注意事項」規定，撤銷光田醫院之外勞健檢醫院資格
        。公訴意旨認被告丙○○意圖使光田醫院免受撤銷外勞健檢指定醫院資格，
        進而維持光田醫院該項業務每年約三、四千萬元之利益，而為上開會簽意見
        等情，顯與上開行政院衛生署八十四年二月二十一日衛署防字第八四００八
        七０四號函公告「外勞健檢醫院之指定與撤銷注意事項」第五條第四款之規
        定之行政程序有違，換言之，由上開衛生主管機關公告命令內容以觀，光田
        醫院之外勞健檢醫院資格是否會遭撤銷，容與被告丙○○之會簽意見內容無
        直接之關連，即難認為被告丙○○之行為於客觀上有圖利光田醫院之可能。
      (三)又被告丙○○於上開會簽單上擬具之意見，係依據光田醫院八十八年一月二
        十九日光醫體字第8800068號函文內容而為論述，上開光田醫院函文雖未
        經一般公文正常流程送交台中縣衛生局辦理，被告丙○○亦於八十九年一月
        二十九日上午以電話與被告丁○○聯繫，並告知丁○○「你資料先給我」，
        被告丙○○身為地方衛生主管機關之二級主管，竟與行政區域內之管理對象
        如此親近往來，其所為顯與公務員應廉潔自持，秉公處理公務之要求相違。
        惟刑法作為規範之目的，具有「最後手段」之性質，法治國家如以刑法作為
        對違法行為之處罰，其適用自應本於嚴格之證據證明行為人之行為已該當於
        犯罪構成要件，且具有違法性及可責性，否則尚難論以刑事犯罪，本件被告
        丙○○上開行為在行政上或有不當，惟上開函文所附診斷證明書及被告丙○○據以在會簽單上表示之意見亦非全屬子虛，亦即光田醫院所辦理外勞健檢
        業務，雖有違反衛生主管機關所定程序之情形，然亦有合乎規定者。是以，
        被告丙○○會簽所示之意見，尚難認為均與事實相違，被告主觀上是否有圖
        利光田醫院之意思，尚難遽斷。
      (四)被告丙○○上開所為既與貪污治罪條例第六條第一項第四款之圖利罪構成要
        件有間，則不具公務員身分之被告丁○○自無與被告丙○○共犯公訴意旨所
        指犯行可言。此外，復查無其他積極證據足資認定被告丙○○、丁○○有公
        訴意旨所指之犯行，其犯罪即屬不能證明，應為無罪判決之諭知。
  五、再按貪污治罪條例第六條第一項第四款所規定之公務員對於主管或監督之事務
      ，直接或間接圖利罪，固不以公務員圖利自己為限，並包括圖其他私人不法之
      利益在內。惟該罪係身分犯，無公務員身分者與之共犯，必該無身分者與公務
      員相聚合，朝同一目標，在平行之合同意思範圍內，各自分擔犯罪行為之一部
      ，相互利用他方之行為，以共同圖利該公務員，或共同圖其他私人不法之利益
      ，始克相當；倘公務員圖利之對象即該無身分者，因彼等並無平行一致之合同
      犯意聯絡，而係處於對立一致性之關係，該無身分者縱因而得利，除涉犯他項
      罪名外，尚不能遽依公務員圖利罪之共犯論擬。此觀無公務員身分者，對於公
      務員關於職務上之行為、或違背職務上之行為行賄，公務員因而對之為「圖利
      」行為時，前者僅處罰公務員，後者則分設不同之處罰條文，該無身分者，均
      不依公務員犯罪之共犯論處自明（最高法院八十九年度台上字第二一一三號判
      決意旨參照）。本案依檢察官起訴之意旨所示，被告丙○○因其與被告甲○○
      存在私誼，意圖使光田醫院免受撤銷外勞健檢指定醫院資格，進而維持光田醫
      院該項業務每年約三、四千萬元之利益，而與被告甲○○本於犯意連絡，於八
      十八年一月二十九日授意被告丁○○取來光田醫院製發光醫體字第八八０００
      六八號函文附診斷證明書，未經該局收文程序而逕引以為據，會簽說明「根據
      該院提供外勞診斷證明書，是親自至醫院作複查，並非自行採集再寄至該院，
      所以未違反採檢程序」，呈台中縣衛生局長黃美娜，而隱匿該醫院違反規定經
      查證屬實之事實，間接圖利光田醫院，因認被告丙○○、甲○○共同涉犯貪污
      治罪條例第六條第一項第四款之間接圖利罪刑。惟被告丙○○圖利之對象為光
      田醫院，而被告甲○○為光田醫院之院長，該醫院為被告甲○○之獨資事業，
      被告甲○○自係公務員圖利之對象而無公務員身分，其與被告丙○○並無平行
      一致之合同犯意聯絡，而係處於對立一致性之關係，該無身分者縱因而得利，
      除涉犯他項罪名外，參照上開最高法院判決意旨所示，尚不能遽依公務員圖利
      罪之共犯論擬。此外，復查無其他積極證據足資認定被告甲○○有公訴意旨所
      指之犯行，其犯罪自屬不能證明，應為無罪判決之諭知。
據上論斷，應依刑事訴訟法第二百九十九條第一項前段、第三百零一條第一項，刑法
第五十六條、第二百十五條、第四十一條，罰金罰鍰提高標準條例第一條前段、第二
條，判決如主文。
中      華      民      國      八十九      年    十一  月      十五    日
                                        法  官  莊  深  淵
右正本證明與原本無異。
如不服本判決，應於判決送達後十日內向本院提出上訴狀，上訴於臺灣高等法院臺中
分院( 須附繕本 )。
                                        書記官
中      華      民      國      八十九      年    十一  月      十六    日
附錄論罪科刑法條
刑法第二百十五條：
從事業務之人，明知為不實之事項，而登載於其業務上作成之文書，足以生損害於公
眾或他人者，處三年以下有期徒刑、拘役或五百元以下罰金。


司法院資訊處製作；財團法人民間司法改革基金會備份。
